【裁判字號】    99,訴,950
【裁判日期】    991201
【裁判案由】    殺人未遂等
【裁判全文】
臺灣臺南地方法院刑事判決               99年度訴字第950號
公  訴  人  臺灣臺南地方法院檢察署檢察官
被      告  陳保竹
選任辯護人  陳昆和律師
被      告  黃志豪
            李明昇
上列被告因殺人未遂等案件，經檢察官提起公訴（99年度偵字第
4936號），本院判決如下：
    主  文
本件公訴不受理。
    理  由
一、公訴意旨係以：被告陳保竹及被告黃志豪於民國九十八年十
    月十三日零時十分許，在臺南縣佳里鎮○○路三一五號「阿
    森熱炒店」，因不滿鄰座之劉威作與黃俊仁影射渠等購買毒
    品，陳保竹見黃俊仁在櫃臺結帳，明知持酒瓶等玻璃硬物往
    人頭部敲打，將會因重擊力道或玻璃破裂導致死亡之結果，
    仍基於殺人之故意，持現場之酒瓶往黃俊仁頭上敲擊，因玻
    璃酒瓶未擊破，陳保竹復用玻璃酒瓶敲打牆壁，將該玻璃酒
    瓶打破後，以之刺向黃俊仁，劉威作見狀便前去制止，當時
    仍在該處用餐之黃志豪亦向前協助陳保竹，適陳保竹及黃志
    豪之友人即被告李明昇駕車至該店外，見陳保竹及黃志豪與
    他人發生衝突，亦前往協助陳保竹及黃志豪，並與陳保竹及
    黃志豪共同基於傷害他人身體之犯意聯絡，由陳保竹持酒瓶
    刺傷劉威作，黃志豪持安全帽毆打黃俊仁，李明昇則自車上
    持木棍毆打黃俊仁，致黃俊仁受有頭部外傷併顏面撕裂傷、
    背多處挫傷、左肘挫傷、左膝挫傷、右第三、四腳指挫傷及
    頭皮枕部裂傷等傷害，經送醫急救而未致死；劉威作則受有
    頭部外傷併頭皮枕部裂傷及結膜下出血等傷害。因認被告陳
    保竹所為，係犯刑法第二百七十一條第二項、第一項之殺人
    未遂及第二百七十七條第一項之傷害罪嫌。被告黃志豪及李
    明昇所為，均係犯刑法第二百七十七條第一項之傷害罪嫌。
二、本院以下所引用之具傳聞性質之證據，檢察官、被告及選任
    辯護人至本案言詞辯論時，均未爭執其證據能力，本院審酌
    各該證據均非違法蒐證取得之證據，且依該證據作成情況作
    為證據應為適當，依刑事訴訟法第一百五十九條之五規定，
    應有證據能力。
三、按犯罪事實應依證據認定之，無證據不得認定其犯罪事實，
    刑事訴訟法第一百五十四條第二項定有明文；又告訴乃論之
    罪，告訴人於第一審辯論終結前，得撤回其告訴；告訴經撤
    回者，法院應諭知不受理之判決，並得不經言詞辯論為之，
    刑事訴訟法第二百三十八條第一項、第三百零三條第三款、
    第三百零七條分別定有明文。又刑事判決得就起訴之犯罪事
    實變更檢察官起訴所引應適用之法條者，以科刑或免刑判決
    為限，本件檢察官以殺人未遂起訴，經原審審理結果，認為
    被告所犯實為傷害罪，未經合法告訴，則於判決理由欄敘明
    其理由逕依刑事訴訟法第三百零三條第三款諭知不受理判決
    即可，原無適用同法第三百條之餘地（最高法院七十一年度
    台上字第六六○○號判決意旨參照）。另殺人與傷害之區別
    ，應以有無殺意為斷，即行為人於下手時有無決意取被害人
    生命為準，至於被害人受傷處是否致命部位及傷痕多寡、輕
    重為何等，亦僅得供審判者心證之參考，究不能據為絕對之
    標準；行為人於行為當時，主觀上是否有殺人之故意，除應
    斟酌其使用之兇器種類、攻擊之部位、行為時之態度、表示
    外，尚應深入觀察行為人與被害人之關係、衝突之起因、行
    為當時所受之刺激、下手力量之輕重，被害人受傷之情形及
    行為人事後之態度等各項因素綜合予以研析，殊不能僅以口
    頭之詞語，遽認其必有殺人之犯意（最高法院二十年非字第
    一○四號判例要旨、八十九年台上字第六九五八號判決意旨
    參照）。
四、公訴人認被告陳保竹於前揭公訴意旨中，就持酒瓶攻擊告訴
    人黃俊仁頭部部分，涉犯刑法第二百七十一條第二項、第一
    項之殺人未遂罪嫌，無非係以證人即告訴人黃俊仁、證人劉
    威作、馮佩琪、黃泊森之證述、佳里醫療社團法人佳里醫院
    （下稱佳里醫院）、財團法人奇美醫院診斷證明書，資為論
    據。訊據被告陳保竹固不否認於前揭時、地，持空酒瓶揮擊
    傷告訴人黃俊仁，惟堅決否認有何殺人之犯意，辯稱：因一
    時情緒失控，持酒瓶攻擊告訴人黃俊仁頭部一下，酒瓶即破
    掉，因證人劉威作隨即抱住他，而該破裂之酒瓶，不小心畫
    傷劉威作，期間並無以酒瓶揮打牆壁致酒瓶破裂後，再持以
    刺向告訴人黃俊仁之動作，其並無要殺告訴人黃俊仁之意思
    等語。經查：
  (一)被告陳保竹係於上開時地，因告訴人黃俊仁影射其購買「四
    號」毒品（即海洛因），而於告訴人黃俊仁離開小吃店之際
    ，持酒瓶自告訴人黃俊仁之身後，攻擊告訴人黃俊仁之頭部
    ，致告訴人黃俊仁受有上開傷害，而酒瓶亦於攻擊告訴人黃
    俊仁之頭部時碎裂，被告陳保竹隨即遭劉威作抱住，該碎裂
    之酒瓶於拉扯中畫傷劉威作等情，業據被告陳保竹供承在卷
    ，且與告訴人黃俊仁、劉威作及證人馮佩琪、黃泊森之證詞
    大致相符。
    1.證人馮佩琪雖於偵查中結證稱：起先是被告陳保竹拿酒瓶
      敲告訴人黃俊仁的頭，因酒瓶未破，被告陳保竹拿酒瓶敲
      牆壁，將酒瓶打破後，拿酒瓶刺告訴人黃俊仁，後來店內
      約有五個人都拿酒瓶衝出來，店門口也有人拿棍子及安全
      帽衝過來等語（偵卷第八頁），惟證人馮佩琪於警詢時係
      陳稱：被告陳保竹拿酒瓶往告訴人黃俊仁的頭上砸，砸完
      後又拿著破裂的酒瓶往告訴人黃俊仁的頭上刺，而劉威作
      從店內衝出來抱住被告陳保竹，並叫被告陳保竹有事好說
      ，沒必要動手，接著又另一名男子由店內持酒瓶出來，先
      將酒瓶往牆上敲破，接著往劉威作頸部上方刺去，隨後停
      在店門口之汽車上有二、三名手拿球棒下車，連同三部機
      車上手拿安全帽之人，往告訴人黃俊仁及劉威作之身上打
      等語（警卷第四一頁）；而告訴人劉威作於警詢時係陳稱
      ：在櫃台付帳時，看到一名男子持酒瓶往外衝，而結完帳
      至店門口，即見告訴人黃俊仁遭被告陳保竹以酒瓶砸頭，
      他隨即抱住被告陳保竹，並向被告陳保竹說，有事好說，
      沒必要動手，嗣有一名男子自店內持酒瓶出來，往他頭上
      刺等語（警卷第二八頁）。證人馮佩琪所陳稱之拿酒瓶敲
      牆壁之人先後陳述已不一致，輔以證人劉威作所陳述，見
      到被告陳保竹以酒瓶攻擊告訴人黃俊仁之頭部後，即向前
      抱住被告陳保竹，足認被告陳保竹所持之酒瓶應於攻擊告
      訴人黃俊仁之頭部時，即已破裂，並無公訴意旨所謂「陳
      保竹復用玻璃酒瓶敲打牆壁，將該玻璃酒瓶打破後，以之
      刺向黃俊仁。」之情。
    2.公訴人雖主張依卷附告訴人黃俊仁頭部傷勢照片（警卷第
      二四頁），該傷口呈一銳角，顯非鈍器所傷，故證人馮佩
      琪偵查中之證述，應屬可採等語。惟證人馮佩琪之上開證
      詞，與警詢之陳述，前後並不一致，已如前述。況被告陳
      保竹所陳述其以酒瓶攻擊告訴人黃俊仁頭部時，酒瓶即應
      聲破裂，則告訴人黃俊仁之頭部於酒瓶破裂之際受有傷害
      ，亦屬可能，且亦會呈上開附卷照片所示之傷勢。再者，
      被告陳保竹如有再持破裂酒瓶刺向告訴人黃俊仁之頭部之
      舉，告訴人黃俊仁之傷勢應會如卷附劉威作之傷勢照片（
      警卷第三○頁）所示，呈長條型，而非僅限於局部，益證
      告訴人黃俊仁頭部傷勢係於被告陳保竹第一次以酒瓶攻擊
      時受傷，而無第二次之以破裂酒瓶刺向告訴人黃俊仁之行
      為，是以公訴人上開主張及卷附告訴人黃俊仁頭部傷勢照
      片，尚不能據以對被告陳保竹為不利之認定。
  (二)告訴人黃俊仁於前揭時地，遭被告陳保竹持酒瓶攻擊頭部，
    於九十八年十月十三日，經送往佳里醫院急診，並無立即生
    命危險，且頭部所受傷害為頭皮枕部裂傷，傷口為長一公分
    乘零點二公分，經傷口縫合後，當天離院，於同年月二十一
    日拆線等情，有佳里醫院診斷證明書在卷可按（警卷第二五
    頁）。從而，告訴人黃俊仁雖受被告陳保竹持酒瓶攻擊頭部
    ，且頭部係屬人體重要部分，惟被告陳保竹所出之力道並未
    傷及腦內，而係為頭皮裂傷，亦無危及生命之情形，洵堪認
    定。至告訴人黃俊仁於本院證稱：覺得被告陳保竹以很大之
    力道攻擊其頭部等語（本院卷第五二頁），惟告訴人黃俊仁
    亦證稱：被打後還站得住，當下不會有上開感覺，是事後感
    到頭暈約一個月，且難以入眠，才判斷力道應該很大等語（
    同上頁），是以告訴人黃俊仁上開證述，係以事後之情況而
    推測被告陳保竹當時所使用之力道，是尚難以此為不利於被
    告陳保竹之認定。
  (三)至告訴人黃俊仁於本院另證述：於遭毆打時有聽聞「讓你死
    」等語（本院卷第五一頁），惟亦證稱：並無法確定是否為
    被告陳保竹所言，亦無法確定被告陳保竹有無叫別人繼續打
    他，因為連是否是被告陳保竹攻擊他，他都不知道等語（本
    院卷第五二頁），是以被告陳保竹是否有於攻擊告訴人黃俊
    仁時表示要讓告訴人黃俊仁死，已有可疑。縱被告陳保竹於
    上開時地確有口出此言，惟被告陳保竹持酒瓶攻擊告訴人黃
    俊仁之際，或為壯大聲勢，而向告訴人黃俊仁表示「讓你死
    」等語，尚難執此遽行推認被告陳保竹上揭所為係基於殺人
    犯意為之。
  (四)又被告陳保竹於攻擊告訴人黃俊仁頭部後，致告訴人黃俊仁
    受有前揭普通傷害，而於劉威作抱住時，持破裂之酒瓶畫傷
    劉威作後，並未繼續持破裂之酒瓶朝告訴人黃俊仁攻擊，已
    如前述，若被告陳保竹有殺人犯意，理當應繼續攻擊告訴人
    黃俊仁，以致告訴人黃俊仁死亡或有足以致命之重大傷害為
    止，然被告陳保竹見劉威作出面阻止，且畫傷劉威作頭部後
    ，並未繼續攻擊，更見被告陳保竹確無殺人之犯意。復參酌
    被告陳保竹手持攻擊告訴人黃俊仁之酒瓶，雖未扣案，然該
    酒瓶係屬鈍器，於破裂後則屬銳器，以此攻擊人體，加上適
    當下手力道，足使告訴人黃俊仁身體遭受危及重要器官之嚴
    重傷害，而被告陳保竹持酒瓶攻擊告訴人黃俊仁時，係以鈍
    器之酒瓶朝告訴人黃俊仁頭部攻擊，待酒瓶破裂後，呈銳器
    狀時，並未再持以行兇，已如前述，可見被告陳保竹於案發
    當時並無致人於死之意圖。
  (五)觀諸上情，被告陳保竹手持酒瓶攻擊告訴人黃俊仁之犯罪動
    機，係因告訴人黃俊仁於被告陳保竹向小吃店老板買香煙時
    ，開玩笑影射被告陳保竹係要買「四號」（即海洛因），致
    心生不滿，而出手傷人，已如前述，被告陳保竹持酒瓶襲擊
    告訴人黃俊仁之行為，固屬可議，惟被告陳保竹與告訴人黃
    俊仁並不相識，無有何深仇大恨，足以引發被告陳保竹之殺
    人動機。是被告陳保竹否認有殺人動機，應屬合理之辯解。
  (六)綜上所述，足認被告陳保竹應係基於普通傷害之犯意，並無
    殺人之故意甚明，被告陳保竹辯稱並無殺人之故意等語，應
    堪採信。是被告陳保竹所為，應僅犯刑法第二百七十七條第
    一項之普通傷害罪，公訴人認被告陳保竹所為即攻擊告訴人
    黃俊仁頭部部分，係犯刑法第二百七十一條第二項、第一項
    之殺人未遂罪嫌，容有誤會。
五、本件被告陳保竹，就以酒瓶攻擊告訴人黃俊仁頭部部分，經
    檢察官以殺人未遂提起公訴；被告陳保竹、黃志豪、李明昇
    ，就被告陳保竹持酒瓶刺傷劉威作，黃志豪持安全帽毆打黃
    俊仁，李明昇持木棍毆打黃俊仁部分，檢察官以共同傷害提
    起公訴。惟本院認被告三人所為，均各係涉犯刑法第二百七
    十七條第一項之普通傷害罪，又該罪依刑法第二百八十七條
    前段之規定，須告訴乃論，而告訴人黃俊仁、劉威作於本院
    審理中因與被告陳保竹、黃志豪於九十九年九月二十九日達
    成和解；且告訴人黃俊仁、劉威作亦分別對被告三人撤回告
    訴等情，此有刑事撤回告訴狀、和解書在卷可參（本院卷第
    二七至二九頁）。是告訴人黃俊仁、劉威作於審判中言詞辯
    論終結前，撤回告訴之事實，應堪認定。從而，揆諸前揭說
    明，有關被告陳保竹被訴殺人未遂部分（經本院認定係普通
    傷害），爰諭知不受理之判決；被告陳保竹、黃志豪、李明
    昇被訴傷害部分，爰不經言詞辯論，逕為諭知不受理之判決
    。
據上論斷，應依刑事訴訟法第三百零三條第三款、第三百零七條
，判決如主文。
本案有關被告陳保竹殺人未遂部分經檢察官王誠到庭執行職務。
中    華    民    國    99    年    12    月     1    日
                  刑事第六庭  審判長法  官  田幸艷
                                    法  官  林臻嫺
                                    法  官  施介元
以上正本證明與原本無異。
如不服本判決應於收受本判後10日內向本院提出上訴書狀，並應
敘述具體理由。其未敘述上訴理由者，應於上訴期間屆滿後20日
內向本院補提理由書狀（均須按他造當事人之人數附繕本）「切
勿逕送上級法院」。
                                    書記官  周怡青
中    華    民    國    99    年    12    月     1    日

司法院資訊處製作；財團法人民間司法改革基金會備份。
